ACORDAO-COMPLETO-2368090

ACÓRDÃO 7125/2019 ATA 28/2019 - SEGUNDA CÂMARA

VISTOS, relatados e discutidos estes autos de tomada de contas especial instaurada em 17.10.2011 pela Fundação Nacional de Saúde - Funasa, em desfavor do Sr. Dílson de Almeida, CPF XXX.284.314-XX, ex-prefeito do município de Desterro/PB (gestão: 1º.1.2005 a 31.12.2008 e 1º.1.2009 a 31.12.2012) , em razão da não aprovação das prestação de contas final do Convênio 0673/2005, Siafi 556426, celebrado entre o citado município e a Funasa, que teve por objeto a implantação de sistema de esgotamento sanitário,
ACORDAM os Ministros do Tribunal de Contas da União, reunidos em Sessão da Segunda Câmara, e diante das razões expostas pelo Relator, em:
9.1. sobrestar o julgamento das contas até que se ultimem as medidas constantes da determinação abaixo, nos termos do art. 47 da Resolução TCU 259/2014;
9.2. determinar à Fundação Nacional de Saúde (Funasa) e ao município de Desterro/PB que, no prazo de 60 dias, adotem as medidas administrativas necessárias para a conclusão do objeto do Convênio 673/2005 (obras nele relacionadas) , encaminhando ao Tribunal, no mesmo prazo, a comprovação do atendimento da determinação;
9.3. recomendar à Fundação Nacional de Saúde (Funasa) que oriente suas superintendências acerca da necessidade de fundamentar tecnicamente as conclusões acerca da execução física dos convênios por si celebrados, descrevendo o impacto de eventuais inexecuções parciais para o funcionamento das obras pactuadas - para, desse modo, justificar a imputação de débito integral ou parcial aos responsáveis (motivação técnica do ato administrativo) ; e 
9.4. recomendar à Controladoria-Geral da União que, quando da análise de tomadas de contas especiais instauradas pelos demais órgãos e entidades públicos, verifique se o tomador de contas originário bem fundamentou tecnicamente suas conclusões acerca da execução física das obras vistoriadas, descrevendo o impacto de eventuais inexecuções parciais (ou divergências em relação ao projetado) para o funcionamento das obras pactuadas.

Tomada de contas especial em razão da não execução do objeto pactuado no convênio que teve por objeto a implantação de sistema de esgotamento sanitário.

Segunda Câmara

Prefeitura Municipal de Desterro - PB.

3. Interessados/Responsáveis:
3.1. Interessado: Fundação Nacional de Saúde (26.989.350/0001-16)
3.2. Responsável: Dilson de Almeida (XXX.284.314-XX).

13.1. Ministros presentes: Ana Arraes (Presidente), Aroldo Cedraz e Raimundo Carreiro (Relator).
13.2. Ministro-Substituto convocado: Augusto Sherman Cavalcanti.
13.3. Ministro-Substituto presente: André Luís de Carvalho.

ACORDAO-COMPLETO-2391760

Acórdão 634/2020 - Segunda Câmara

RAIMUNDO CARREIRO

Trata-se de tomada de contas especial instaurada "pela Fundação Nacional de Saúde - Funasa, em desfavor do Sr. Dílson de Almeida, CPF XXX.284.314-XX, ex-prefeito do município de Desterro-PB [gestão: 1º.1.2005 a 31.12.2008 e 1º.1.2009 a 31.12.2012], em razão da não execução do objeto pactuado no Convênio 0673/2005, Siafi 556426, celebrado entre o citado município e a Funasa, que teve por objeto a implantação de sistema de esgotamento sanitário" (instrução à peça 6) .  
EXAME PRELIMINAR
2.	A então Secretaria de Controle Externo no Estado do Paraíba (Secex-PB) realizou, em 9.10.2013, exame preliminar dos autos, peça 5, concluindo que a tomada de contas especial está constituída "em conformidade com o art. 4º da IN/TCU nº 56/2007, encontrando-se em condição de ser instruída".
INSTRUÇÕES INICIAIS
3.	Em despacho à peça 8, o então relator do feito, Ministro José Múcio Monteiro, acolheu a proposta da Secex-PB (peças 6 e 7) para determinar a citação do ex-gestor em razão "da execução parcial do sistema de abastecimento de água objeto do Convênio 0673/2005, Siafi 556426, celebrado entre o município de Desterro/PB e a Fundação Nacional de Saúde - FUNASA, com modificações em relação ao projeto aprovado, sem previa anuência do órgão concedente e sem atendimento às notificações e diligências do concedente para adequação do projeto e envio de documentos, causando interrupção na liberação dos recursos pela FUNASA e impedindo o alcance do objetivo pactuado" (grifei) .
CITAÇÕES
4.	Após frustradas as tentativas de entrega dos primeiros ofícios citatórios (Ofício 0613/2016-TCU/SECEX-PB, de 14.6.2016, peça 10; e Ofício 1056/2016-TCU/SECEX-PB, de 24/8/2016, peça 14) , cujos avisos de recebimento retornaram com a informação de ausente (peças 11 e 15) , expediu-se o Edital n. 69, de 27.10.2016 (peça 19) , com vistas a se perfazer a citação. O responsável, contudo, não atendeu ao edital de citação.
5.	Posto isso, a unidade instrutiva, em instrução à peça 21, à qual anuiu o titular da unidade, peça 22, propôs julgar irregulares as contas e aplicar multa ao ex-prefeito.
6.	Por seu turno, o Ministério Público junto ao Tribunal de Contas da União - MP/TCU, em parecer à peça 23, da lavra do Procurador Rodrigo Medeiros de Lima, dissentiu da Secex-PB, defendendo a adoção das seguintes medidas saneadoras: renovar as tentativas de localização e citação pessoal do responsável, e diligenciar ao município de Desterro/PB "acerca de seu sistema de esgotamento sanitário, em especial sobre a continuidade das obras previstas no Convênio nº 673/2005 e o nível de seu efetivo atendimento à população".
7.	Em despacho à peça 24, o Ministro José Múcio acolheu a manifestação do Parquet, de modo que os novos ofícios citação e de diligência foram expedidos às peças 27 a 29. Desta feita, as comunicações processuais lograram chegar aos respectivos destinatários.
INSTRUÇÕES APÓS CITAÇÃO E DILIGÊNCIA
8.	Apesar de regularmente citado e não obstante ter solicitado dilação de prazo para atender ao ofício de citação (peça 31) , o Sr. Dílson de Almeida quedou-se inerte e deixou de apresentar alegações de defesa.
9.	O Município atendeu à diligência, acostando aos autos as peças 37 a 40.
10.	Diante dos novos elementos constantes do processo, a Secex-PB propôs, em pronunciamentos uniformes (peças 41 a 43) , considerá-lo urgente nos termos do art. 159 do RI/TCU e determinar-se à Funasa que, em 90 dias:
"39.3.1. avalie as justificativas e propostas apresentadas pela Prefeitura de Desterro-PB, quanto à execução do objeto do Convênio 673/2005 (Siafi 556426) , por meio do Ofício 39/2017/Gapre, de 23/3/2017 (peça 37, p. 6-7) , do Ofício 37, de 2/3/2012 (peça 37, p. 8-72) , bem como as alegações constantes do documento juntado à peça 39; 
39.3.2. manifeste-se conclusivamente, mediante relatório circunstanciado, quanto: 1) à aceitação ou não das justificativas e propostas para as modificações implementadas na obra objeto do convênio; 2) ao atingimento ou não de etapa útil na parcela de obra de 81% atestada pela Funasa, a caracterizar a geração de benefícios efetivos à população, caso em que deverá esse órgão sugerir de maneira fundamentada novo valor do débito nas contas do convênio; 3) à viabilidade de a obra ser concluída com os recursos existentes na conta do convênio, considerando inclusive possível complementação aos recursos próprios daquele município, mediante a celebração de novo ajuste com aquele município; e 4) sobre outras informações que julgar relevantes para o deslinde do processo de tomada de contas especial; 
39.3.3. em caso de concluir pela viabilidade da conclusão da obra, nos termos propostos pela Prefeitura de Desterro-PB, adote as medidas administrativas cabíveis para a celebração de novo ajuste entre as partes, mediante prévia aprovação de projetos, cronogramas e demais documentos exigidos na legislação de regência; 
39.3.4. encaminhe a este Tribunal cópia de todo o processo produzido no sentido de dar cumprimento às determinações acima."
11.	Em parecer à peça 44, o representante do MP/TCU aderiu às propostas da unidade instrutiva, salvo quanto ao encaminhamento para considerar urgente o processo.
12.	O então relator do feito, em despacho à peça 49, acolheu as propostas - com exceção da que considerava urgente o processo.
13.	Em resposta às diligências, a Funasa encaminhou ao Tribunal a documentação acostada às peças 52 a 54. Dentre elas consta o Memorando n. 230/2018/DIESP-PB/SUEST-PB (peça 52, p. 5-7) , por meio do qual a fundação afirma que "as modificações apresentadas [pelo convenente] foram aceitas pela engenharia desta Fundação" e que após "elaboração da Visita Técnica nº 01/2018, de 27/03/2018, esta Fundação se pronuncia favorável a adequação e convalidação, atos necessários para dar continuidade ao referido convênio". Ademais, a Funasa manifestou-se pela viabilidade de as obras objeto do convênio serem concluídas mediante utilização dos recursos existentes na conta da avença.
14.	Diante das referidas respostas, a Secex-PB promoveu nova diligência à Funasa para que a entidade viesse a informar "porque ainda não foram adotadas as determinadas medidas administrativas cabíveis para a celebração de novo ajuste entre as partes ou retomada do ajuste anterior, mediante prévia aprovação de projetos, cronogramas e demais documentos exigidos na legislação de regência, ressaltando que a inércia das gestores federais pode causar desperdício das obra já realizadas e consequente responsabilização dos culpados" (peça 56; grifei) .
15.	As respostas à esta última diligência efetivada encontram-se insertas na peça 62, as quais foram objeto de exame realizado pela Secretaria do TCU no Estado da Paraíba - Sec-PB, peças 63 e 64, a seguir transcrita em cumprimento ao inciso I do §3º do art. 1º da Lei n. 8.443/92:
"INTRODUÇÃO
1.	Cuidam os autos de tomada de contas especial instaurada pela Fundação Nacional de Saúde - Funasa, em desfavor do Sr. Dílson de Almeida, CPF XXX.284.314-XX, ex-Prefeito do município de Desterro-PB, em razão da não execução do objeto pactuado no Convênio 673/2005, Siafi 556426, celebrado entre o citado município e a mencionada Fundação, que teve por objeto a implantação de sistema de esgotamento sanitário. 
HISTÓRICO 
2.	O valor total para a execução do objeto, de acordo com o Plano de Trabalho (peça 1, p. 7-37) , era de R$ 824.724,28, sendo R$ 800.000,00 à conta da concedente e R$ 24.742,28 a título de contrapartida, dos quais 640.000,00 foram liberados (peça 4, p. 75) . 
3.	Os recursos federais foram repassados em 2 parcelas, conforme tabela abaixo:
	Número OB
	Data da OB (peça 4, p. 75) 
	Valor R$

	2007OB910492
	20/09/2007
	320.000,00

	2007OB912209
	09/11/2006
	320.000,00

	Total
	640.000,00

4.	O motivo que levou à instauração desta TCE foi a não consecução dos objetivos pactuados, levando à não aprovação da prestação de contas final do convênio, conforme Relatório de Visita Técnica 283/09 (peça 1, p. 127-131) , Parecer Técnico 133/11 (peça 3, p. 348) e Parecer 21/2011 (peça 3, p. 352 a 354) .
5.	O Parecer Técnico 133/11 apontou que:
em visita realizada no período de 10 a 14/05/10 foi constatado que as obras pactuadas constantes do projeto aprovado pela Funasa sofreram modificações. O Município foi notificado para apresentar o projeto modificado conforme executado pelo Município e até o presente momento não atendeu a notificação n° 108/10 de 18/05/2010, AR SO 14557100 5 BR. Diante do exposto, esta área técnica fica impossibilitada de quantificar a execução do convênio mencionado, cujo percentual de atingimento do objeto é de 0,0%, devendo o Município devolver em sua totalidade os recursos liberados para execução do mesmo.
6.	O Relatório do Tomador de Contas (peça 4, p. 43-53) concluiu pela existência de dano ao erário no valor original de R$ 640.000,00, sendo apontado como responsável o Sr. Dilson de Almeida, Prefeito do município de Desterro/PB à época (gestões 2005-2008 e 2009-2012) .
7.	O Relatório de Auditoria da CGU 704/2013 (peça 4, p. 77-80) confirmou as constatações apontadas nos documentos citados acima. O Certificado de Auditoria (peça 4, p. 81) atestou a irregularidade das contas, imputando responsabilidade ao Sr. Dilson de Almeida, o que foi corroborado pelo Parecer do Dirigente do Órgão de Controle Interno (peça 4, p. 82) .	
8.	O Ministro de Estado da Saúde tomou conhecimento das conclusões contidas no Relatório e Certificado de Auditoria, bem como no Parecer da Secretaria Federal de Controle Interno da Controladoria-Geral da União da Presidência da República (peça 4, p. 83) . Por meio do Ofício 1673/AECI/GM/MS do Ministério da Saúde (p. 1, peça 1) , o processo veio a esta Corte de Contas para julgamento.
9.	Na primeira manifestação desta Unidade Técnica, corroborou-se os entendimentos proferidos pelo Ministério da Saúde e pela CGU. Evidenciou-se ainda, na instrução de peça 6, que o motivo ensejador desta TCE é o não atingimento do objetivo pactuado, uma vez que o projeto que foi parcialmente executado não estava de acordo com o convênio firmado entre as partes, motivo pelo qual o Ministério da Saúde consignou em seus Relatórios e Pareceres o atingimento de 0,00% do objeto pactuado, demonstrando que, ainda que constante execução física parcial, não houve adequação da obra ao projeto apresentado, nem tampouco comprovação da utilidade da parcela parcialmente executada.
10. Propôs-se, portanto, a citação do senhor Dílson de Almeida, CPF XXX.284.314-XX, ex-Prefeito do município de Desterro, em face da execução parcial do sistema de esgotamento sanitário objeto do Convênio 0673/2005, Siafi 556426, celebrado entre o município de Desterro/PB e a Fundação Nacional de Saúde - Funasa, com modificações em relação ao projeto aprovado, sem prévia anuência do órgão concedente e sem atendimento às notificações e diligências do concedente para adequação do projeto e envio de documentos, causando interrupção na liberação dos recursos pela Fundação e impedindo o alcance do objeto pactuado.
11. Submetidos os autos ao Ministro-Relator, a proposta de citação formulada foi acolhida (peça 8) , passando-se, portanto, à realização da citação, na forma proposta à peça 6. 
12. Transcorrido o prazo processual sem que tenha havido a manifestação do responsável, a Unidade Técnica propôs considerá-lo revel e julgar suas contas irregulares com imputação de débito e multa (peças 21 e 22) .
13. Em parecer divergente (peça 23) , o Ministério Público junto ao TCU propôs que fossem renovadas as medidas para localização e citação do Sr. Dílson de Almeida, observando as diretivas contidas no Voto condutor do Acórdão 1323/2016-TCU-Plenário, relator Benjamin Zymler, bem como que o município de Desterro/PB fosse diligenciado para que informasse a situação do sistema de esgotamento sanitário, em especial sobre a continuidade das obras previstas no Convênio 673/2005 e o nível de seu efetivo atendimento à população.
14. Por seu turno, o Ministro-Relator acompanhou a divergência, determinando a diligência e citação propugnadas (peça 24) .
15. Em cumprimento ao Despacho do Relator, esta Unidade Técnica expediu os seguintes ofícios: 125 e 127/2017-TCU/SECEX-PB, ambos de 8/2/2017 (peças 27 e 28) , por meio dos quais se procedeu à citação do Sr. Dílson de Almeida (ARs às peças 33 e 34) ; 126/2017-TCU/SECEX-PB, de 8/2/2017 (peça 29) , por meio do qual se diligenciou ao município do Desterro, para que informasse a situação atual do sistema de esgotamento sanitário objeto do convênio em comento, especialmente sobre a continuidade das obras após a vistoria feita pela Funasa em 2009, e o nível de seu efetivo atendimento à população (AR à peça 32) .
16. O Prefeito de Desterro em exercício, Sr. Valtércio de Almeida Justo, apresentou expediente de defesa às peças 37 e 38, complementado pelo Ofício 124/2017/GP, encaminhado posteriormente (peça 39) .
17.  Mencionadas justificativas foram analisadas na instrução de peça 41, baseada na qual o Relator no Despacho de peça 49 solicitou a Funasa que:
avaliasse as justificativas e propostas apresentadas pela Prefeitura de Desterro/PB, quanto à execução do objeto do Convênio 673/2005 (Siafi 556426) , por meio do Ofício 39/2017/Gapre, de 23/3/2017 (peça 37, p. 6-7) , do Ofício 37, de 2/3/2012 (peça 37, p. 8-72) , bem como as alegações constantes do documento juntado à peça 39;
 manifestasse-se conclusivamente, mediante relatório circunstanciado, quanto: 1) à aceitação ou não das justificativas e propostas para as modificações implementadas na obra objeto do convênio; 2) ao atingimento ou não de etapa útil na parcela de obra de 81% atestada pela Funasa, a caracterizar a geração de benefícios efetivos à população, caso em que deverá esse órgão sugerir de maneira fundamentada novo valor do débito nas contas do convênio; 3) à viabilidade de a obra ser concluída com os recursos existentes na conta do convênio, considerando inclusive possível complementação aos recursos próprios daquele município, mediante a celebração de novo ajuste com aquele município; e 4) sobre outras informações que julgar relevantes para o deslinde do processo de tomada de contas especial;
 em caso de concluir pela viabilidade da conclusão da obra, nos termos propostos pela Prefeitura de Desterro/PB, adotasse as medidas administrativas cabíveis para a celebração de novo ajuste entre as partes, mediante prévia aprovação de projetos, cronogramas e demais documentos exigidos na legislação de regência; e
 encaminhasse cópia de todo o processo produzido no sentido de dar cumprimento às determinações acima.
18. A Superintendência da Funasa na Paraíba (Suest/PB) , ao ser consultada pela Presidência daquela Fundação, expressou-se (peças 52-53) , no Memorando 230/2018/DIESP-PB/SUEST-PB (peça 52, p. 5-7, de 22/10/2018, pelo acatamento das alterações no projeto propostas pelo município de Desterro/PB e informou que o saldo do convênio e os valores adicionais prometidos pela edilidade são suficientes para concluir a obra. No citado Memorando, a Suest/PB informou que a Presidência da Funasa só efetuaria os ajustes no convênio após manifestação do TCU.
19. Perante o posicionamento as informações da Suest/PB, foi promovida diligência à Funasa, com solicitação nestes termos (peça 51) :
a) se já foram adotadas as determinadas medidas administrativas cabíveis para a celebração de novo ajuste entre as partes ou retomada do ajuste anterior, mediante prévia aprovação de projetos, cronogramas e demais documentos exigidos na legislação de regência, uma vez que a Suest/PB, via Memorando 230/2018/DIESP-PB/SUEST-PB, de 22/10/2018, aprovou as alterações no projeto sugeridas pelo município de Desterro/PB e disse que o saldo do convênio somado ao novo aporte de recursos prometido pela municipalidade são suficientes para a conclusão das obras.
2. Saliento que a demora da Fundação Nacional de Saúde em adotar referidas medidas pode ensejar desperdício das obras já realizadas e consequente responsabilização dos culpados.  
EXAME TÉCNICO
20. Em atenção à última diligência, a Funasa encaminhou a Nota Técnica 4/2018/CGCON/DIREX/PRESI (peça 62, p. 4-6) , a qual sugeriu, com estas justificativas, o envio o encaminhamento da matéria para manifestação da Procuradoria Geral Federal Especializada:
Considerando que a Tomada de Contas Instaurada foi finalizada pela Funasa; analisada e certificada pela Secretaria Federal de Controle Interno; com pronunciamento Ministerial e com entrada no Tribunal de Contas da União para julgamento das contas - TC Processo 028.694/2013-9, sugiro a Diretora Executiva Substituta o encaminhamento dos autos (SEI nº 25100.030583/2005-19) a Procuradoria Geral Federal Especializada, para fins da necessária manifestação jurídica da possibilidade na continuidade dos procedimentos, considerando os fatos aqui relatados, no intuito de respaldar o Senhor Presidente acerca dos atos a serem praticados sempre a luz da legislação vigente, para que não ocorra futuramente responsabilização da autoridade pelos órgãos de fiscalização.
21. Pelo princípio da eficiência constante no art. 37, caput, da Constituição Federal, todo gestor público está obrigado a extrair o máximo dos recursos disponíveis. Isso significa que, além da básica entrega do produto ou serviço à população, deve ser feito na máxima quantidade possível de se obter com os recursos disponibilizados, sem perder de vista a qualidade e a agilidade. Portanto, é inaceitável para a norma constitucional o desperdício de recursos públicos, assim como a demora que se verifica na consecução dos objetivos do convênio em tela.
22. A agilidade na entrega do objeto conveniado está inteiramente comprometida. Mas, o pior é que, se a Administração Pública demorar ainda mais, poderá causar a perda total dos recursos aplicados e a completa frustração dos fins que motivaram a celebração do ajuste. Com efeito, a instauração de tomada de contas especial é medida de exceção, só podendo ser adotada quando não há saída melhor, como a que se pretende com a decisão do Relator. Aliás, não custa lembrar que o atendimento aos fins públicos estabelecidos que motivaram a celebração do convênio é o que importa para a população do município de Desterro/PB.
23. No caso em foco, em que já houve a execução de 81% do objeto conveniado, que a Suest/PB aceitou as modificações do projeto solicitadas pelo município, que o convenente se comprometeu a aportar os recursos que faltam para custear o término das obras e que o Tribunal, indo ao limite de sua competência, indicou a solução para retomada e conclusão do sistema de esgotamento sanitário, não se verifica nenhuma razão para tanta demora da Funasa em fazer com que as obras sejam retomadas.
24. A postura dos gestores da Funasa é completamente reprovável, sobretudo porque o TCU já determinou o que deve ser feito, de modo que fica difícil implicar qualquer excludente de responsabilização desses gestores, em caso de eventual prejuízo ao erário decorrente dessa inércia.
25. Pelas razões expostas, tem-se por oportuno e conveniente determinar à Funasa que, no prazo improrrogável de 60 dias, conclua as medidas administrativas cabíveis para a retomadas das obras do Convênio 673/2005 (Siafi 556426) , encaminhando, no mesmo prazo, ao Tribunal a comprovação do atendimento da determinação.
CONCLUSÃO
26. A partir da análise acima, conclui-se pela conveniência e oportunidade de determinar à Funasa que, no prazo improrrogável de 60 dias, conclua as medidas administrativas cabíveis para a retomadas das obras do Convênio 673/2005 (Siafi 556426) , encaminhando, no mesmo prazo, ao Tribunal a comprovação do atendimento da determinação.
PROPOSTA DE ENCAMINHAMENTO
27. Diante do exposto, submetem-se os autos à consideração superior, propondo, com fulcro no art. 250, inciso II, do Regimento Interno/TCU, determinar à Funasa que, no prazo improrrogável de 60 dias, conclua as medidas administrativas cabíveis para a retomadas das obras do Convênio 673/2005 (Siafi 556426) , encaminhando, no mesmo prazo, ao Tribunal a comprovação do atendimento da determinação."
PARECER DO MINISTÉRIO PÚBLICO JUNTO AO TRIBUNAL DE CONTAS DA UNIÃO
16.	O Ministério Público junto ao TCU, em parecer da lavra do Procurador Rodrigo Medeiros de Lima, peça 65, aderiu às propostas da unidade instrutiva, com adaptações:
"Em análise tomada de contas especial (TCE) deflagrada pela Fundação Nacional de Saúde (Funasa) contra o Sr. Dílson de Almeida, ex-prefeito de Desterro/PB, em vista de irregularidades na execução do Convênio 673/2005. O referido acordo, que contou com repasses de R$ 640.000,00 (peça 4, p. 75) , teve por objeto a implantação de sistema de esgotamento sanitário, com redes coletoras principal e secundária, poços de visita e de sucção, linha de recalque, estação elevatória, lagoa anaeróbica e ligações prediais (peça 3, p. 348) . Tal sistema seria cofinanciado com recursos do Convênio 2984/2005 (cf. peça 1, p. 149-151) .
Vistorias técnicas realizadas em 30/9/2009 (peça 1, p. 127-135) e 12/05/2010 (peça 1, p. 149-151) por engenheiros da Funasa identificaram que, apesar da evolução dos trabalhos, o convenente promovera alterações em itens do projeto aprovado, tais como o traçado da linha de recalque (peça 1, p. 131 e 149) , a localização do poço de visita especial e do poço de sucção (peça 1, p. 149/151) . 
Em razão de tais modificações unilaterais, a fundação notificou o Sr. Dilson de Almeida, em correspondência endereçada à sede do município (peça 1, p. 147) , para que justificasse as alterações promovidas, sob pena de 'não aprovação do convênio quanto à execução física' (peça 1, p. 145) . Diante da inércia do responsável, a Funasa remeteu o feito ao Tribunal de Contas da União, concluindo pela ocorrência de dano ao erário no valor integral repassado. 
Inicialmente, a unidade técnica do TCU perfilhou as considerações do tomador de contas originário e pugnou pela citação do Sr. Dílson de Almeida para que repusesse a totalidade dos recursos angariados (R$ 640.000,00) em decorrência da 'execução parcial do sistema de abastecimento de água objeto do Convênio 0673/2005 (...) impedindo o alcance do objetivo pactuado' (peça 6, p. 3) . O Ministro Relator aquiesceu à proposta da secretaria, autorizando a citação naqueles termos (peça 8) .
Decorrido o prazo fixado em edital de citação (peça 18) , o responsável permaneceu silente, motivando a secretaria a propor sua condenação ao ressarcimento da transferência in totum e ao pagamento de multa proporcional ao dano, conforme previsto no art. 57 da Lei 8.443/1992 (peças 21/22) . Ademais, a unidade preceptora propôs apenar o ex-gestor com a inabilitação para o exercício de cargo em comissão ou função de confiança no âmbito da Administração Pública (art. 60 da Lei 8.443/1992) .
Na primeira oportunidade em que vieram os autos a este Ministério Público (peça 23) , ponderamos que: 
	a) os esforços então envidados pela Secex/PB não lograram esgotar os meios para localização do responsável, cabendo renovar a tentativa de localizá-lo; e 
	b) sem embargos da alteração unilateral do traçado da linha de recalque e da localização de dois poços, o engenheiro que vistoriou as obras em nome da Funasa havia registrado que: 1) a obra estaria sendo executada no terreno especificado; 2) as etapas concluídas até então encontravam-se compatível com o plano de trabalho; e 3) a estação de tratamento estaria quase concluída (peça 1, p. 131) . 
Nesse diapasão, opinamos por que o município fosse questionado a respeito da "continuidade das obras previstas no Convênio nº 673/2005 e o nível de seu efetivo atendimento à população" (peça 23, p. 3) .
O Ministro Relator anuiu ao entendimento do Parquet, determinando a realização das providências sugeridas (peça 24) . Em virtude das novas diligências, verificou-se que:
	a) o Sr. Dilson de Almeida fora exitosamente localizado, compareceu aos autos e solicitou dilação do prazo para atendimento à citação (peça 31) , pleito deferido pelo Ministro Relator (peça 36) . Todavia, deixou de produzir defesa, quer tempestiva, quer extemporaneamente;
	b) embora tenha sido instado a simplesmente prestar informações, o município de Desterro/PB, então chefiado pelo Sr. Valtércio de Almeida Justo, apresentou 'defesa' (peças 37/38) na qual alega que: 
		I. corrobora a informação contida em vistoria da Funasa (19/5/2011) , no sentido de que a execução das obras correspondia a 81% do previsto quando da paralisação dos trabalhos, pendendo 20% dos recursos financeiros a serem liberados;
		II. comunica que ainda no mandato do Sr. Dilson de Almeida (i.e. em 2012) , o município teria interpelado a Funasa a fim de que chancelasse a alteração no local da estação elevatória - fator que desencadeou a paralisação das obras -, porém a fundação pública não havia se pronunciado a respeito desde então; e
		III. a obra permaneceu paralisada durante a gestão da prefeita sucessora (2013-2016) , muito embora houvesse R$ 78.199,00 de saldo na conta específica do convênio durante o período. 
O município convenente instruiu sua manifestação com fotografias de alta resolução e qualidade, supostamente retratando o estado atual do sistema de esgotamento em apreço (peça 38) . Argumentando que 'o Convênio foi executado, atendendo toda rede primária e secundária' (peça 37, p. 2) , solicitou a devolução do processo à Funasa, com o fito de que a entidade concedente 'se posicione sobre os serviços que foram executados' (peça 37, p. 4) .
Diante das informações acima e tendo em mente a concreta possibilidade de conclusão da obra, 'evitando ou minimizando o dano ao erário' (peça 41, p. 6) , a equipe da unidade técnica propugnou a remessa de cópia dos autos à Funasa, a fim de que a concedente reavaliasse a situação do objeto avençado, em especial o 'atingimento ou não de etapa útil na parcela de obra de 81% atestada' e a 'viabilidade de a obra ser concluída com os recursos existentes na conta do convênio' (peça 41, p. 6) . Em adição, propôs que o vertente feito passasse a tramitar sob regime preferencial, nos termos do art. 159, inciso VII, do Regimento do TCU.
O entendimento acima foi encampado pelos dirigentes da Secex/PB (peça 42/43) e pelo Ministério Público (peça 44) , embora tenhamos ponderado pela inadequação de se conferir caráter de urgência ao presente feito.
Em vista da 'possível geração de benefícios efetivos à população', o Ministro Relator, por meio do despacho de peça 49, perfilhou o entendimento comum da unidade técnica e do Parquet, ordenando a expedição de diligência nos termos formulados pela Secex/PB (peça 41, p. 6) - os quais, conforme se verá, merecem transcrição:
39.2. encaminhar cópia dos presentes autos à Funasa;
39.3. determinar à Funasa que, no prazo de noventa dias:
39.3.1. avalie as justificativas e propostas apresentadas pela Prefeitura de Desterro-PB, quanto à execução do objeto do Convênio 673/2005 (Siafi 556426) , por meio do Ofício 39/2017/Gapre, de 23/3/2017 (peça 37, p. 6-7) , do Ofício 37, de 2/3/2012 (peça 37, p. 8-72) , bem como as alegações constantes do documento juntado à peça 39;
39.3.2. manifeste-se conclusivamente, mediante relatório circunstanciado, quanto: 1) à aceitação ou não das justificativas e propostas para as modificações implementadas na obra objeto do convênio; 2) ao atingimento ou não de etapa útil na parcela de obra de 81% atestada pela Funasa, a caracterizar a geração de benefícios efetivos à população, caso em que deverá esse órgão sugerir de maneira fundamentada novo valor do débito nas contas do convênio; 3) à viabilidade de a obra ser concluída com os recursos existentes na conta do convênio, considerando inclusive possível complementação aos recursos próprios daquele município, mediante a celebração de novo ajuste com aquele município; e 4) sobre outras informações que julgar relevantes para o deslinde do processo de tomada de contas especial;
39.3.3. em caso de concluir pela viabilidade da conclusão da obra, nos termos propostos pela Prefeitura de Desterro-PB, adote as medidas administrativas cabíveis para a celebração de novo ajuste entre as partes, mediante prévia aprovação de projetos, cronogramas e demais documentos exigidos na legislação de regência;
39.3.4. encaminhe a este Tribunal cópia de todo o processo produzido no sentido de dar cumprimento às determinações acima. (peça 41, p. 6) 
A resposta da Funasa (peça 52, p. 6) revela a produção do Relatório de Visita Técnica 1/2018, o qual veicula opinião favorável à adequação promovida pelo município, 'como também recomenda a convalidação para que o convênio tenha sua continuidade'. Em síntese, a fundação indica que 'as propostas e modificações apresentadas foram aceitas pela engenharia desta Fundação', havendo possibilidade de que a obra, correspondente a 81% do pactuado, seja complementada e concluída com os recursos já em conta do convênio, somados a contrapartida adicional aportada pelo município (peça 52, p. 5/6) . 
Conjugando tais notícias com a diretriz contida no item 39.3.4 da diligência autorizada pelo Ministro Relator (excerto acima transcrito) , a Secex/PB (peça 55) assim fundamentou a necessidade de perquirir a Funasa acerca dos motivos pelos quais 'não foram adotadas as determinadas medidas administrativas cabíveis para a celebração de novo ajuste entre as partes ou retomada do ajuste anterior (...) ressaltando que a inércia dos gestores federais pode causar desperdício das obras já realizadas': 
2. Considerando que, em resumo, a Superintendência da Fundação Nacional de Saúde na Paraíba, no Memorando 230/2018/DIESP-PB/SUEST-PB, de 22/10/2018, acatou as alterações no projeto propostas pelo município de Desterro/PB, que o saldo do convênio e os valores adicionais prometidos pela edilidade são suficientes para concluir a obra;
3. Promova diligência à Funasa, com fulcro no art. 157 do Regimento Interno/TCU, para que informe, no prazo de 15 dias, porque ainda não foram adotadas as determinadas medidas administrativas cabíveis para a celebração de novo ajuste entre as partes ou retomada do ajuste anterior, mediante prévia aprovação de projetos, cronogramas e demais documentos exigidos na legislação de regência, ressaltando que a inércia das gestores federais pode causar desperdício das obra já realizadas e consequente responsabilização dos culpados.
A Funasa atendeu o questionamento (peça 62) comunicando, em suma, ter alçado a questão à 'Procuradoria Geral Federal Especializada, para fins da necessária manifestação jurídica da possibilidade na continuidade dos procedimentos (...) considerando os fatos aqui relatados, no intuito de respaldar o Senhor Presidente [da Funasa] acerca dos atos a serem praticados (...) para que não ocorra futura responsabilização da autoridade pelos órgãos de fiscalização' (peça 62, p. 6) .
A Secex/PB, em vista do comunicado acima, propugnou fosse expedida determinação à Funasa para que, em sessenta dias, 'conclua as medidas administrativas cabíveis para a retomada das obras (...) encaminhando, no mesmo prazo, ao Tribunal a comprovação do atendimento da determinação' (peça 63, p. 4) . O fundamento evocado pela secretaria (peça 63, p. 4) corresponde ao seguinte:
23. No caso em foco, em que já houve a execução de 81% do objeto conveniado, que a Suest/PB aceitou as modificações do projeto solicitadas pelo município, que o convenente se comprometeu a aportar os recursos que faltam para custear o término das obras e que o Tribunal, indo ao limite de sua competência, indicou a solução para retomada e conclusão do sistema de esgotamento sanitário, não se verifica nenhuma razão para tanta demora da Funasa em fazer com que as obras sejam retomadas. 
24. A postura dos gestores da Funasa é completamente reprovável, sobretudo porque o TCU já determinou o que deve ser feito, de modo que fica difícil implicar qualquer excludente de responsabilização desses gestores, em caso de eventual prejuízo ao erário decorrente dessa inércia.
Albergado o posicionamento acima pelo titular da unidade técnica (peça 64) , rumaram os autos a este Parquet de Contas para a manifestação prevista no art. 62, inciso III, do Regimento Interno do TCU.
II
O município de Desterro, localiza-se às margens do Rio Taperoá, na região paraibana da Serra do Teixeira, contando com uma população de 8.279 pessoas, conforme estimativa oficial produzida em 2018 (https://cidades.ibge.gov.br/brasil/pb/desterro/panorama) . Então carente de infraestrutura básica de saneamento (peça 1, p. 11) , há quatorze anos o município celebrou convênio com a Funasa, com o fito de implantar sistema de esgotamento sanitário e, assim, "diminuir sensivelmente a mortalidade infantil por diarréias infecciosas e os índices de ocorrência dessas doenças", quais sejam, "febre tifóide, febre paratifóide, disenteria bacilar, ameabiase, giárdias, ancilostomíase, ascaridíase, teníase, verminoses e outras parasitos" (peça 1, p. 11) .
Tendo repassado exatamente 80% dos recursos previstos e verificado a execução física de 81% das obras pactuadas, a Funasa vistoriou a construção e constatou que a localização dos poços de visita especial e de sucção, bem assim o traçado da linha de recalque, divergiam do especificado no plano de trabalho aprovado (peça 1, p. 149/151) . 
Ato contínuo, a concedente buscou comunicar os fatos ao Sr. Dilson de Almeida (peça 1, p. 145) mediante correspondência de 19/5/2010, com aviso de recebimento datado de 26/5/2010 (peça 1, p. 147) . A referida comunicação informava que 'a liberação da parcela subsequente está condicionada à apresentação da documentação solicitada' (peça 1, p. 145) - a saber, o projeto modificado -, alertando, ainda, que eventual inércia em atender à solicitação ensejaria a instauração de tomada de contas especial.
Entretanto, conforme reparamos em parecer inicial (peça 23) , aquele gestor teve o mandato cassado judicialmente em 20/1/2010. Bem repara a unidade técnica, reforçando as conclusões do Parquet, que a decisão que havia cassado o mandato do responsável só veio a ser revertida em 27/7/2010 (peça 41, p. 4) , restando indubitável que o Sr. Dílson de Almeida não ocupava a prefeitura quando ali foi procurado pela Funasa.
Instaurada a tomada de contas especial pela concedente, a fundação concluiu, sem acrescer qualquer motivação além da referência à divergência em si, que todos os esforços e recursos públicos despendidos na iniciativa teriam se perdido por conta das referidas modificações. 
Em outros termos, interrompeu a Funasa os repasses programados, inviabilizando a continuidade da obra, em virtude da alteração do local de implantação do poço de visita e de sucção (bem assim da linha de recalque) , sem explicitar tecnicamente que prejuízo tais modificações trariam ao funcionamento do sistema de esgotamento no caso concreto, e atribuindo, assim, extensão máxima ao dano - é dizer, afirmando que o sistema não teria utilidade alguma em decorrência das modificações encontradas.
Após delongado trâmite processual na Corte de Contas, com sucessivas diligências revelando-se necessárias para o descortino da real situação da obra, a Funasa finalmente alcança conclusão antípoda à originalmente formulada: as dissonâncias entre o projeto e o executado, referentes ao lugar do poço de visita e de sucção (e linha de recalque) - antes tidas por fatais à 'execução do objeto pactuado' (peça 4, p. 51) -, revelaram-se inofensivas ao prosseguimento da iniciativa (peça 62) .
Mencione-se, in obter, que a Funasa não hesita em inculpar o responsável da omissão em apresentar o 'projeto modificado'. Contudo, encontra-se comprovado nos autos que em 2012 (peça 37, p. 8) o município solicitou autorização para efetuar as mutações que julgava tecnicamente imprescindíveis à operação do sistema de esgotamento, tendo renovado tal solicitação em 2017 (peça 37, p. 6/7) ante a inércia da Funasa em examinar o pleito durante todo esse período.
Salientamos, ainda, que a presente causa ostenta lastimável semelhança com outros processos apreciados recentemente por essa Corte, exigindo-nos as seguintes considerações adicionais. 
Nesse sentido, é cediço que o Tribunal de Contas da União se ocupa, diuturnamente, de casos de malversação e desperdício de recursos públicos promovidas por gestores locais. O Ministério Público de Contas da União ora externa preocupação, todavia, com outra gama de irregularidades que se descortina cada vez mais nitidamente: os desperdícios de valores públicos ocasionados por deficiência técnica na atuação dos representantes dos órgãos e entidades concedentes.
Mais especificamente, não nos referimos às hipóteses em que 'a desorganização e falta de controle por parte da Administração terminam por sustentar os esquemas criminosos criados para lesar os cofres públicos' (Min. Raimundo Carreiro, em declaração de Voto relativa ao Acórdão 586/2016-TCU-Plenário) , como restou evidenciado, entre outros, no âmbito do Acórdão 1090/2018-TCU-Plenário (Rel. Min. Walton Alencar Rodrigues) . 
Referimo-nos, entretanto, aos casos em que o tomador de contas originário propugnou a imposição de débito no valor total repassado por falta de uma segunda demão de pintura na porta de módulo sanitário domiciliar (TC Processo 011.406/2015-1) , ou impugnou a íntegra dos gastos com pavimentação por ausência de sinalização vertical (TC Processo 007.806/2016-7) , conclusões rejeitadas pelo Tribunal diante da profunda dissonância entre a situação encontrada e a resposta jurídico-administrativa cabível. Observa-se, em casos desse jaez, que o deszelo na análise das consequências técnico-funcionais das irregularidades conduzem a sensível inadequação do encaminhamento proposto (i.e. consequências jurídicas) .
Consoante nos pronunciamos nos TCs Processo 003.019/2015-2 (peça 50, p. 2/3) e Processo 011.406/2015-1 (peça 82, p. 2/7) , a priori constitui-se falha metodológica imputar débito integral a instalações que apresentem utilidade para seus beneficiários, ainda que tenham sido limitadas pela inexecução de algum de seus componentes. 
De fato, o TCU reserva a condenação em débito integral diante da 'inoperância' da obra considerada (Acórdão 925/2017-TCU-Plenário, Rel. Min. Aroldo Cedraz) , quando seu objeto se revelar 'inservível' (Acórdão 2491/2016-TCU-Primeira Câmara - Rel. Min. Walton Alencar Rodrigues) ou 'fadado à imprestabilidade' (Acórdão 5031/2010-TCU-Segunda Câmara - Rel. Min. Augusto Sherman) .
32.	Sobre o tema, assim se pronunciou o então Procurador-Geral em parecer acolhido quando da prolação do Acórdão 8331/2016-TCU-Segunda Câmara (Rel. Min. André de Carvalho) :
'Observo que os precedentes desta Casa, ao debaterem a funcionalidade de obras fiscalizadas, associam o referido conceito à utilidade, traduzida na possibilidade de fruição desembaraçada da construção. Examinando a jurisprudência, percebo não se tratar de conceito binário.
Por exemplo, no caso tratado pelo Acórdão 5374/2016-TCU-Segunda Câmara (Rel. Min. Vital do Rêgo) , a funcionalidade da estação de tratamento foi considerada frustrada ante a impossibilidade de sua ativação. Igualmente, o Voto condutor do Acórdão 1731/2015-TCU-Primeira Câmara (Rel. Min. Bruno Dantas) deduziu a falta de funcionalidade da obra em vista de que 'a parte executada [do sistema de abastecimento] não entrou em funcionamento'. 
Por outro lado, o aproveitamento de certas obras inconclusas, sempre que ainda utilizáveis, é reconhecido em diversos julgados da Casa, tal como registrado no Voto condutor do Acórdão 3336/2011-TCU-Primeira Câmara (Rel. Min. Augusto Nardes) , que assim discorre:
Não menos importante, há que se demonstrar a funcionalidade do objeto e o alcance da sua finalidade social. Na hipótese de execução parcial do objeto, ocorrerá redução do débito somente quando a fração executada puder ser aproveitada para fins de atendimento aos objetivos do convênio.
Nesse sentido, a diligente Diretoria de Jurisprudência desta Corte deduziu o seguinte enunciado a partir do entendimento exposto no Voto condutor do Acórdão 5031/2010-TCU-Segunda Câmara (Rel. Min. Augusto Sherman) :
'A condenação pela totalidade do montante transferido não se justifica quando verificado que o objeto não é de todo imprestável, podendo ser aproveitado após complementação de recursos e adoção de outras medidas, bem assim, reconhecida a parcela executada como tendo alguma utilidade.'
Ressalto que, no presente caso, não se trata de especular sobre a possibilidade de aproveitamento das reformas realizadas - que, embora tenham sua durabilidade reduzida, não teve sua serventia obliterada. 
Ao acompanhar a unidade técnica, não se quer aqui sustentar a tese de que qualquer grau de execução física afasta a possibilidade de condenação em débito integral. Em outros termos, reafirma-se ser crucial que as obras públicas sejam dotadas de plena funcionalidade e durabilidade, entre outros atributos técnicos.
O que se argumenta, por outro lado, é que não se pode inferir o dano máximo de forma automática sempre que houver qualquer falta na execução, sem atentar para as características concretas dos defeitos e seus impactos no uso da construção.'  (grifos no original) 
 33.	Considerando que a possibilidade real de uso das instalações incompatibiliza-se com a impugnação integral da despesa, afigura-se mais razoável, caso fosse comprovada funcionalidade da obra (ainda que inferior à prevista) , a imposição de débito proporcional à parcela não executada (in casu, as unidades domiciliares atendidas pelo sistema de abastecimento de água) .
34.	Em vista desses argumentos, por meio do Acórdão 9783/2018-TCU-Segunda Câmara (Rel. Min. Marcos Bemquerer da Costa) o Colegiado resolveu cientificar a Funasa nos seguintes termos:
9.5. dar ciência à Funasa acerca da necessidade de avaliar a execução física dos convênios sob o prisma de sua funcionalidade, calculando o valor de eventual dano com base nos componentes faltantes quando a fração executada for aproveitável (ao tempo de seu exame) para fins de atendimento aos objetivos do convênio ou, se for o caso, concluindo pelo desperdício integral dos recursos quando a parcela executada se revelar inoperante, inservível ou imprestável;
35.	Compulsando-se o parecer ministerial antecedente (TC Processo 003.019/2015-2, peça 50, p. 3) , descobre-se que o alerta acima transcrito surgiu em reforço ao item 9.9 do Acórdão 6120/2017-TCU-Segunda Câmara (Rel. Min. Ana Arraes) - ali grafado incorretamente como Acórdão 6.210/2017 - e cujo teor ora trasladamos por extenso:
9.9. dar ciência à Fundação Nacional de Saúde acerca da necessidade de avaliar a execução física dos convênios sob o prisma de sua funcionalidade, calculando eventual débito com base nos componentes faltantes quando a fração executada puder ser aproveitada para fins de atendimento aos objetivos do convênio ou, se for o caso, concluir pelo desperdício integral dos recursos quando a parcela executada se revelar inoperante, inservível ou imprestável;
36.	Considerando a relevância do tema, e tendo em mente que a motivação é requisito de validade dos atos administrativos praticados pelo tomador de contas originários - inclusive dos atos que concluem pela regularidade ou não do emprego de recursos públicos -, o Parquet opina por que seja recomendado à Fundação Nacional de Saúde que oriente suas superintendências acerca da necessidade de fundamentar tecnicamente suas conclusões acerca da execução física dos convênios por si celebrados, descrevendo o impacto de eventuais inexecuções parciais para o funcionamento das obras pactuadas para, desse modo, justificar a imputação de débito integral ou parcial aos responsáveis.  (Grifei) 
III
37.	O Ministério Público de Contas, ao tempo em que acolhe a proposta da unidade técnica (com as adaptações abaixo) , pronuncia-se por que o douto Colegiado delibere no seguinte sentido:
	I. sobrestar o julgamento das contas em exame neste processo, até que se ultimem as medidas constantes da determinação abaixo, nos termos do art. 47 da Resolução TCU 259/2014; 
	II. Determinar à Fundação Nacional de Saúde (Funasa) e ao município de Desterro/PB que, em prazo a ser definido pelo Tribunal, adotem as medidas administrativas necessárias para a conclusão do objeto do Convênio 673/2005 (obras nele relacionadas) , encaminhando ao Tribunal, no mesmo prazo, a comprovação do atendimento da determinação;  
	III. Recomendar à Fundação Nacional de Saúde (Funasa) que oriente suas superintendências acerca da necessidade de fundamentar tecnicamente suas conclusões acerca da execução física dos convênios por si celebrados, descrevendo o impacto de eventuais inexecuções parciais para o funcionamento das obras pactuadas - para, desse modo, justificar a imputação de débito integral ou parcial aos responsáveis (motivação técnica do ato administrativo) ; e
	IV. Recomendar à Controladoria-Geral da União que, quando da análise de TCEs instauradas pelos demais órgãos e entidades públicos, verifique se o tomador de contas originário bem fundamentou tecnicamente suas conclusões acerca da execução física das obras vistoriadas, descrevendo o impacto de eventuais inexecuções parciais (ou divergências em relação ao projetado) para o funcionamento das obras pactuadas."
17.	É o Relatório.

8.1. Jose Gilvan Herculano de Almeida, representando Prefeitura Municipal de Desterro - PB e Valtecio de Almeida Justo.

Procurador Rodrigo Medeiros de Lima.

TOMADA DE CONTAS ESPECIAL. CONVÊNIO. FUNASA. PREFEITURA MUNICIPAL DE DESTERRO/PB. SOBRESTAMENTO. DETERMINAÇÕES PARA CONCLUSÃO DAS OBRAS OBJETO DO CONVÊNIO.

TOMADA DE CONTAS ESPECIAL (TCE)

Secretaria de Controle Externo de Tomada de Contas Especial (SecexTCE).

Conforme assentado no relatório precedente, trata-se de tomada de contas especial instaurada em 17.10.2011 pela Fundação Nacional de Saúde - Funasa, em desfavor do Sr. Dílson de Almeida, CPF 352.284.314-20, ex-prefeito do município de Desterro/PB (gestão: 1º.1.2005 a 31.12.2008 e 1º.1.2009 a 31.12.2012) , em razão da não aprovação das prestação de contas final do Convênio 0673/2005, Siafi 556426, celebrado entre o citado município e a Funasa, que teve por objeto a implantação de sistema de esgotamento sanitário.
2.	O valor total para a execução do objeto era de R$ 824.724,28, sendo R$ 800.000,00 à conta da Funasa e R$ 24.742,28 a título de contrapartida, dos quais 640.000,00 foram liberados (p. 75, peça 4) .
3.	Com base no Relatório de Visita Técnica 283/09 (peça 1, p. 127-131) , Parecer Técnico 133/11 (peça 3, p. 348) e Parecer 21/2011 (peça 3, p. 352 a 354) , o tomador de contas vislumbrou inexecução parcial das obras objeto da avença, bem como modificações no escopo contratual não autorizadas, quantificando o débito no valor total que havia sido liberado (R$ 640.000,00) .
4.	Num primeiro momento, a então Secretaria de Controle Externo no Estado da Paraíba - Secex-PB, chegara à idêntica conclusão do tomador de contas, propondo julgar irregulares as contas, imputar débito e aplicar multa ao responsável.
5.	Nada obstante, após o acatamento das manifestações do Ministério Público junto ao TCU por parte do então relator do feito, Ministro José Múcio, foram trazidos aos autos novos elementos probatórios oriundos de diligências feitas ao município de Desterro/PB e à Funasa.
6.	Diante do acervo fático-probatório que fora carreado ao processo, a Secretaria do TCU no Estado da Paraíba e o MP/TCU propõem a adoção de medida saneadora consistente na expedição de determinação à Funasa e ao município para que procedem às medidas necessárias à conclusão das obras objeto da avença.
7.	Razão assiste à unidade instrutiva e ao Parquet especializado. Vejamos.
8.	Conforme bem denotado nos pareceres lançados aos autos, dois principais motivos ensejaram a não aprovação das contas do ex-prefeito, Sr. Dílson de Almeida: inexecução parcial do convênio e alterações nas obras objeto da avença sem anuência da entidade convenente.
9.	Ocorre que nenhuma das duas justificativas são juridicamente hábeis a justificar a irregularidade das contas.
10.	Há de se ter em mente que a própria entidade convenente confirmou a execução de 81% do objeto, o que não justifica eventual imputação de débito pela totalidade dos recursos transferidos, conforme pugnara o tomador de contas em seu relatório. 
11.	Posto isso, revela-se imperiosa a adoção do encaminhamento proposto pelo MP/TCU no sentido de "Recomendar à Fundação Nacional de Saúde (Funasa) que oriente suas superintendências acerca da necessidade de fundamentar tecnicamente suas conclusões acerca da execução física dos convênios por si celebrados, descrevendo o impacto de eventuais inexecuções parciais para o funcionamento das obras pactuadas - para, desse modo, justificar a imputação de débito integral ou parcial aos responsáveis (motivação técnica do ato administrativo) ". 
12.	De igual modo, afigura-se pertinente recomendar-se "à Controladoria-Geral da União que, quando da análise de TCEs instauradas pelos demais órgãos e entidades públicos, verifique se o tomador de contas originário bem fundamentou tecnicamente suas conclusões acerca da execução física das obras vistoriadas, descrevendo o impacto de eventuais inexecuções parciais (ou divergências em relação ao projetado) para o funcionamento das obras pactuadas".
13.	Com efeito, os impactos da inexecução parcial do plano de trabalho devem ser mensurados com vistas a se verificar a efetiva consecução dos objetivos do convênio. É descabida a imputação "automática" de débito integral em caso de inexecução parcial do objeto do ajuste. 
14.	Quanto às modificações implementadas na obra objeto do convênio por parte da convenente, acentuo, na esteira de argumentação do representante do Parquet, que as referidas alterações foram aceitas pela engenharia da Funasa. Vale dizer, o próprio órgão técnico da entidade concedente não vislumbrou óbice nas alterações promovidas pelo município, de modo que não subsistem os motivos evocados pelo tomador de contas para propor que estas fossem julgadas irregulares pelo TCU.
15.	Desta feita, e considerando que a entidade concedente já se manifestou favoravelmente à conclusão da obra, urge a esta Casa reiterar à Funasa e ao Município de Desterro/PB que adotem, em 60 dias, as medidas necessárias à finalização do objeto do Convênio 673/2005, devendo o processo ficar sobrestado até que se esgote aquele prazo.
16.	Ambas as partes do convênio se pronunciaram pela conclusão das obras que compõem o escopo do ajuste. Consoante bem pontuado pelo representante do Parquet, "a fundação indica que 'as propostas e modificações apresentadas foram aceitas pela engenharia desta Fundação', havendo possibilidade de que a obra, correspondente a 81% do pactuado, seja complementada e concluída com os recursos já em conta do convênio, somados a contrapartida adicional aportada pelo município (peça 52, p. 5/6) " (grifei) .
17.	Inexiste, portanto, razão jurídica bastante a justificar a postergação da conclusão das obras objeto de um convênio celebrado em 2005.
18.	Ante o exposto, acolho a proposta da Secretaria do TCU no Estado da Paraíba, com as adaptações empreendidas pelo Ministério Público, e voto no sentido de que seja adotado o Acórdão que ora submeto à consideração deste Colegiado.
TCU, Sala das Sessões Ministro Luciano Brandão Alves de Souza, em 13 de agosto de 2019.
RAIMUNDO CARREIRO 
Relator